---
title: "Sesión 2 - Parte 1"
author: "Mi fabuloso nombre"
date: "5 de marzo de 2026"
output: html_document
---

```{r}
library(ggplot2) # Visualizaciones
library(ggExtra) # Visualizaciones
library(corrplot) # Visualizaciones de la matriz de correlación
library(dplyr) # Operaciones entre dataframes
library(magrittr) # Algunos operadores de asignación %>%, <>
library(palmerpenguins) # El dataset de los pingüinitos
library(visdat) # Visualización de los datos faltantes
library(skimr) # Para generer métricas
library(janitor) # Para limpieza
library(moments) # Calcular la kurtosis y la skewness
library(hexbin) # Auxiliar para visualización
```

+ Vamos a seguir trabajando en el dataset del sueño de los mamíferos

```{r}
datos <- ggplot2::msleep
```

+ Vamos utilizar algunas de las funciones de la librería {janitor} par hacer algunos resúmenes... sobre variables categóricas

```{r}
# Tabla de contingencia
# Frecuencia conjunta de dos variables nominales
datos |> janitor::tabyl(vore, conservation) |>
  janitor::adorn_totals("row")
```

+ Por supuesto también lo podríamos hacer por columna

```{r}
datos |> janitor::tabyl(vore, conservation) |>
  janitor::adorn_totals("col")
```

```{r}
datos |> janitor::tabyl(vore, conservation) |> janitor::adorn_percentages("row") |>
  janitor::adorn_pct_formatting(digits = 2) |>
  janitor::adorn_ns()
```
+ Esta representación por porcentajes nos permite tener una noción de las funciones de probabilidad conjunto $f_{X,Y}$, pero también de las funciones condicionales $f_{X|Y}$ o bien $f_{Y|X}$

+ Análogamente lo podemos hacer para columnas

```{r}
datos |> janitor::tabyl(vore, conservation) |> janitor::adorn_percentages("col") |>
  janitor::adorn_pct_formatting(digits = 2) |>
  janitor::adorn_ns()
```
  
+ Sigo dependiendo mucho de los nombres de las columnas originales. Eso hace que el código que escribimos no lo podamos "reciclar" para otro dataset diferente.

+ Es decir, no estamos pensando en un pipeline reproducible, más bien estamos haciendo un análisis de un solo uso.

+ Vamos a intentar resolverlo

+ Recordatorio la función table nos daba la tabla de frecuencias.

+ La voy a aplicar de golpe a todas las columnas de tipo string (categóricas)

```{r}
lista_conteos <- datos |> dplyr::select(where(is.character)) |>
  apply(FUN = table, MARGIN = 2)
```

```{r}
lista_conteos
```

+ Las etiquetas de estatus de conservación significan esto:
en= endangered lc=least concern nt=near threatened vu=vulnerable cd= conservation dependent

```{r}
lista_conteos |> class()
```
+ Me dice que es una lista. Entonces mi éxito dependerá de que tan buenos somos para acceder a los elementos de una lista

+ Por ejemplo

```{r}
# Tomo el cuarto elemento de la lista, lo convierto en df y después lo ordeno
# con respecto a la varioable Freq
lista_conteos[[4]] |> data.frame() |> dplyr::arrange(desc(Freq))
```
+ Lo mismo ocurre para la segunda entrada de la lista

```{r}
lista_conteos[[2]] |> data.frame() |> dplyr::arrange(desc(Freq))
```

+ Vamos a hacer unas graficas sencillas para intentar entender la relación entre algunas variables

+ Empecemos con análisis univariados

```{r}
datos |> ggplot() +
  geom_histogram(aes(x = sleep_total, y = ..density..),
                 bins = 40, fill = "blue", alpha = 0.5) +
  geom_density(aes(x = sleep_total), color = "red", size = 0.5) +
  theme_light()
```
+ Vamos a intentar entender la relación de la alimentación con el sueño

```{r}
datos |> ggplot() +
  geom_histogram(aes(x = sleep_total, y = ..density..),
                 bins = 40, fill = "blue", alpha = 0.5) +
  geom_density(aes(x = sleep_total), color = "red", size = 0.5) +
  facet_wrap(~vore) + # Es la línea que agregué para hacer esta división por alimento
  theme_light()
```

+ Vamos obtener la matriz de correlación

```{r}
datos |> dplyr::select(where(is.numeric)) |>
  cor(use = "complete.obs") |> corrplot.mixed(order = 'AOE')
```

+ Si quisiera no una representación gráfica, sino la matriz

```{r}
datos |> dplyr::select(where(is.numeric)) |>
  cor(use = "complete.obs")
```

```{r}
# Correlación (de Kendall)
datos |> dplyr::select(where(is.numeric)) |>
  cor(use = "complete.obs", method = "kendall") |> corrplot.mixed(order = 'AOE')
```

```{r}
# Correlación (Relación monótona)
datos |> dplyr::select(where(is.numeric)) |>
  cor(use = "complete.obs", method = "spearman") |> corrplot.mixed(order = 'AOE')
```

+ Como dijimos que puede ser que estén relacionadas el peso del cerebro con el sueño total vamos a hacer una grafiquita

```{r}
datos |> ggplot() +
  geom_point(aes(x = sleep_total, y = brainwt)) +
  theme_light()
```

+ Medir las relaciones con correlación no nos da luz sobre relaciones no-lineales

```{r}
graf <- datos |> ggplot(aes(x = sleep_total, y = brainwt)) +
  geom_point() +
  theme_light()

graf <- ggMarginal(graf, type = "histogram")
```

```{r}
graf
```

```{r}
graf <- datos |> ggplot(aes(x = sleep_total, y = brainwt, color = vore)) +
  geom_point() +
  theme_light()

graf <- ggMarginal(graf, type = "histogram",
                   groupColour = TRUE,
                   groupFill = TRUE)
```

```{r}
graf
```

+ Esta visualización en su afán por querer usar las marginales, lo complica un poco

+ PEnsemos más sencillo

```{r}
datos |> ggplot() +
  geom_point(aes(x = sleep_total, y = brainwt, color = vore)) +
  facet_wrap(~vore) +
  theme_light()
```

```{r}
datos |> dplyr::filter(brainwt >= 2)
```

```{r}
datos |> dplyr::filter(brainwt < 2) |> ggplot(aes(x = sleep_total,
                                                   y = brainwt,
                                                   color = vore)) +
  geom_point() +
  theme_light()
```

+ Otra visualización que permite ver relación entre 2 variable es hexbin

```{r}
datos |> ggplot() +
  geom_hex(aes(x = sleep_total, y = brainwt), bins = 20, color = "white") +
  theme_light()
```

+ Vamos a cambiarle la escala de color

```{r}
datos |> ggplot() +
  geom_hex(aes(x = sleep_total, y = brainwt), bins = 20) +
  scale_fill_viridis_c() + # Es una paleta de color estándar
  theme_light()
```

+ Hya una prima-hermana de esta gráfica

```{r}
datos |> ggplot() +
  geom_density_2d(aes(x = sleep_total, y = brainwt))
```
```{r}
datos |> ggplot() +
  geom_density_2d(aes(x = sleep_total, y = brainwt), binwidth = 0.04)
```

+ Puedo hacer esta misma gráfica pero ahora sólo por alimentación

```{r}
datos |> ggplot() +
  geom_density_2d(aes(x = sleep_total, y = brainwt), binwidth = 0.04) +
  facet_wrap(~vore) +
  theme_light()
```
```{r}
datos |> ggplot() +
  geom_density_2d(aes(x = sleep_total, y = brainwt), binwidth = 0.05) +
  facet_wrap(~conservation) +
  theme_light()
```

+ Vamos a ver ahora qué pasa con la relación entre el sueño rem y el cerebro

```{r}
datos |> ggplot() +
  geom_density_2d(aes(x = sleep_rem, y = brainwt), binwidth = 0.04) +
  facet_wrap(~vore) +
  theme_light()
```

+ Vamos a ver esta misma relación con respecto al ciclo de sueño

```{r}
datos |> ggplot() +
  geom_density_2d(aes(x = sleep_cycle, y = brainwt)) +
  facet_wrap(~vore) +
  theme_light()
```
+ Esta gráfica fue un fracaso

```{r}
datos |> ggplot() +
  geom_density_2d(aes(x = sleep_cycle, y = bodywt)) +
  facet_wrap(~vore) +
  theme_light()
```

+ Vamos a hacer un par más de gráficas para ver que se pueden obtener algunas conclusiones sólo de hacer un análisis gráfico

```{r}
datos <- palmerpenguins::penguins
```

```{r}
datos
```

```{r}
datos |> ggplot() + geom_point(aes(x= flipper_length_mm,
                                   y = bill_length_mm))
```

```{r}
datos |> ggplot() + geom_point(aes(x= flipper_length_mm,
                                   y = bill_length_mm, color = species))
```

```{r}
datos |> ggplot() + geom_point(aes(x= flipper_length_mm,
                                   y = bill_length_mm, color = species)) +
  facet_wrap(~island)
```

```{r}
datos |> ggplot() + geom_point(aes(x= flipper_length_mm,
                                   y = bill_length_mm,
                                   color = species,
                                   shape = sex)) +
  facet_wrap(~island)
```

```{r}
datos |> ggplot() + geom_point(aes(x= flipper_length_mm,
                                   y = body_mass_g,
                                   color = species,
                                   shape = sex)) +
  facet_wrap(~island)
```

```{r}
datos |> ggplot() + geom_point(aes(x= flipper_length_mm,
                                   y = body_mass_g,
                                   color = species,
                                   shape = island)) +
  facet_wrap(~sex)
```


```{r}
datos |> ggplot() + geom_point(aes(x= flipper_length_mm,
                                   y = body_mass_g,
                                   color = sex,
                                   shape = island)) +
  facet_wrap(~species)
```