---
title: "Sesión 6"
author: "Tu nombre"
date: "14 de marzo de 2026"
output: html_document
---

# ... Continuación de EDA

+ La sesión de hoy, revisaremos dos librerías más {funModeling} y {SmartEDA} que tienen funciones para agilizar el EDA (Exploratory Data Analysis)

+ Ni estas dos librerías ni la de {dlookr} tienen todas las funciones que nos gustarían... así que ocuparemos las 3

```{r}
# install.packages(c("funModeling", "SmartEDA"))
```

```{r}
library(funModeling)
library(SmartEDA)

library(Hmisc) # Librería de funciones miscelaneas
library(dplyr)
library(magrittr)
library(ggplot2)
library(ggplot2movies)
library(palmerpenguins)
```

+ Vamos a trabajar varios conjuntos de datos... empecemos simples con el de los pingüinos

```{r}
datos <- palmerpenguins::penguins
```

+ Más adelante, trabajaremos con los de vuelos de NY en diferentes categorías

```{r}
library(nycflights13)
```


```{r}
df_aerolineas <- nycflights13::airlines
df_aeropuertos <- nycflights13::airports
df_aviones <- nycflights13::planes
df_clima <- nycflights13::weather
df_vuelos <- nycflights13::flights
```

+ Estas tablas son muy parecidas a las que tendremos en alguno de sus proyectos

+ La primera primera función que veremos es `status`

```{r}
funModeling::status(datos)
```
+ Esta función incluye la columna de "número de infinitos" (i.e. un número gigantesco que tiene su propio tipo "inf"), que las anteriores librerías no incluían.

+ La segunda función `data_integrity`

```{r}
datos |> funModeling::data_integrity()
```

Esta función se puede asignar a un objeto y se navega a través de éste

```{r}
metadatos <- datos |> funModeling::data_integrity()
```

```{r}
# Qué tipo de objeto es metadatos
class(metadatos)
```
+ Cómo navegamos en ese objeto, a partir del operador de $

```{r}
#metadatos$
```


```{r}
metadatos$results
```
+ El dataframe de los pingüinos es muy sencillos, vamos con algunos más complicaditos

+ Obtengamos el de alguno de los datasets de vuelos

```{r}
df_aerolineas |> funModeling::data_integrity()
```
+ Se me hace que este dataset es cero interesante. En realidad es un listado de las aerolíneas

```{r}
df_aerolineas |> head()
```

+ Veamos otro un poquito más interesante

```{r}
df_aeropuertos |> funModeling::data_integrity()
```
+ Es un dataframe, que también básicamente es un listado

+ El que sí es realmente interesante es el de los vuelos

```{r}
df_vuelos |> funModeling::data_integrity()
```
+ ¿Qué tipo de datos tiene este dataframe?

```{r}
df_vuelos |> head()
```

+ Me huele a que los datos son sólo del año 2013

+ Veamos si efectivamente tiene datos sólo de un año

```{r}
df_vuelos |> dplyr::select(year) |> unique()
```

+ Ahorita regresaremos al dataframe de los vuelos

+ Regresando a nuestra base de los pingüinos, podemos ver un resumen de esta data_integrity

```{r}
datos |> funModeling::data_integrity() |> summary()
```

+ Me parece que este resumen está medio chafa, el objeto data_integrity tiene más info útil

+ ¿Será más interesante el de los vuelos?

```{r}
df_vuelos |> funModeling::data_integrity() |> summary()
```

+ Podemos obtener rápidamente los histogramas de todas las variables numéricas

```{r}
datos |> funModeling::plot_num()
```

+ Podemos obtener estadísticas descriptivas de todas las variables numéricas con la función `profiling_num()`

```{r}
datos |> funModeling::profiling_num()
```
+ Esto parece muy repetitivo... Desde que empezamos este módulo, la hemos pasado calculando descriptivos con funciones de varias librerías.

+ Este tipo de resúmenes ya lo habíamos hecho con otras funciones.

+ Podemos analizar sólo nuestras variables categóricas

```{r}
datos |> funModeling::freq()
```
+ Vamos a aplicar esta función a nuestras categóricas del dataset de vuelos, que es un poquito más interesante

```{r}
df_vuelos |> funModeling::freq()
```

+ Notemos que para las variables categóricas de alta cardinalidad, ni siquiera intentó hacer una visualización... muchas categorías no son buenas para visualizarse.

+ Una función que sí me parece útil es la de correlation_table porque sólo nos muestra las correlaciones de todas las columnas numéricas con alguna columna de interés

```{r}
# Me interesa la correlación de todas las variables con body_mass_g
datos |> funModeling::correlation_table("body_mass_g")
```

+ Esta función es particularmente útil cuando ya traemos en mente hacer algún tipo de análisis supervisado (regresión, árboles, GLM)

+ Recuerden que la correlación es un tipo particular de relación entre variables: relación lineal.

+ Existen otras medidas/métricas de asociación.

+ La función `var_rank_info` genera un dataframe que tiene varias métricas relacionadas con la teoría de la información. Las métricas son: entropía (en), información mutua / mutual information (mi), ganancia de información / information gain (ig) y razón de ganancia / ratio gain (gr).

```{r}
datos |> funModeling::var_rank_info("body_mass_g")
```
+ Y de hecho, las podemos visualizar de manera sencilla

```{r}
datos |> var_rank_info("body_mass_g") |>
  ggplot(aes(x = reorder(var, gr), y = gr, fill = var)) +
  geom_bar(stat = "identity") + 
  coord_flip() + 
  theme_bw() + 
  xlab("") + 
  ylab("Importancia de variables con Masa Corporal (basada en Information Gain)") +
  guides(fill = FALSE)
```

+ Esta librería tiene un par de funciones muy útiles para variables categóricas de cardinalidad 2, i.e. variables binarias

```{r}
funModeling::cross_plot(data = datos,
                        input = c("island", "species"),
                        target = "sex")
```

+ En este caso, la variable binaria es `sex`

+ En el parametro `input` se indica con respecto a qué otra u otras variables categóricas se quiere analizar la variable binaria.

+ Pero también esta función la podemos usar para analizar una variable binaria con respecto a alguna variable continua, lo que hace esta función es discretizar la variable continua


```{r}
funModeling::cross_plot(data = datos,
                        input = "body_mass_g",
                        target = "sex")
```

+ Podemos usar una continua y una categórica

```{r}
funModeling::cross_plot(data = datos,
                        input = c("body_mass_g", "species"),
                        target = "sex")
```

+ Podemos analizarla con respecto a otra variable continua

```{r}
funModeling::cross_plot(data = datos,
                        input = "flipper_length_mm",
                        target = "sex")
```

+ Otra variable continua... pues a fuerza quiero hacer alguna afirmación con respecto al sexo.

```{r}
funModeling::cross_plot(data = datos,
                        input = "bill_length_mm",
                        target = "sex")
```

+ También podemos hacer de manera rápida box-plots con respecto a variables binaria

```{r}
funModeling::plotar(data = datos, input = "bill_length_mm", target = "sex",
                    plot_type = "boxplot")
```

+ Tristemente esta función de hacer una gráfica con sólo una línea de código solo se puede para variables binarias con esta librería

---

+ Hay otras librerías que lo pueden hacer para variables categóricas en general.

+ Una de estas librerías es {SmartEDA}

+ Recordemos que la variable species es categórica pero no binaria

```{r}
SmartEDA::ExpNumViz(datos, target= "species", col = c("red", "orange", "pink", "blue"))
```

+ También podemos ver la relación de una variable continua específica con todas las otras variables numéricas

```{r}
SmartEDA::ExpNumViz(datos, target= "body_mass_g")
```

+ También podemos revisar la relación de una variable categórica específica con el resto de las variables categóricas

```{r}
SmartEDA::ExpCatViz(datos, target= "species")
```
+ No sólo se puede hacer boxplots, también se pueden hacer densidades esto se hace modificando el parámetro `plot_type = "histdens"`


```{r}
funModeling::plotar(data = datos, input = "bill_length_mm", target = "sex",
                    plot_type = "histdens")
```

+ Si lo que queremos es los datos de cruces de variables categóricas y no sólo las gráfcias, usamos `categ_analysis`

```{r}
funModeling::categ_analysis(data = datos, input = "species", target = "sex")
```
+ PENDIENTE: Este tabla sólo la devuelve para una categoría (female o male) per no sabemos cual... lo averiguaremos la siguiente clase

+ Como mencionamos hace un rato, podemos discretizar ciertas columnas numéricas

```{r}
ptos_corte <- funModeling::discretize_get_bins(data = datos,
                                               input = "bill_length_mm", n_bins=5)

ptos_corte
```
y para efectivamente discretizar, usamos la función discretiza

```{r}
funModeling::discretize_df(data = datos, data_bins = ptos_corte, stringsAsFactors=T)
```

Podemos discretizar de otra manera

+ `equal_freq` tries to put the same quantity of cases per bin when possible.

```{r}
discretizacion <- funModeling::equal_freq(datos$bill_depth_mm, n_bins = 5)
discretizacion
```

+ Y si queremos ver la frecuencia de cada intervalo, pues las describimos

```{r}
Hmisc::describe(discretizacion)
```
+ También podemos normalizar a las variables numéricas

$$x_{norm} = \frac{x-min}{max - min}$$
Esto hace que $x_{norm}$ esté en el intervalo [0,1]. Esto se hace con la función range01

```{r}
variable_escalada <- funModeling::range01(datos$bill_length_mm)

summary(variable_escalada)
```
+ Efectivamente esta variable ya tiene como máximo al 1 y como mínimo al 0.

+ Una cosa "fea" que tiene esta función es que requiere hacer referencia a la columna que queremos con el operador de `$` i.e. `datos$bill_length_mm`.

+ Si quisieremos ponerlo en forma pipeline `objeto |> funcion |> objeto2 |>funcion2 ...`

+ Para esto podemos ocupar el operador `%$%` de la librería {magrittr}

```{r}
datos %$% funModeling::range01(bill_length_mm) |> summary()
```
+ Ya que estamos en datos normalizados [0,1], la siguiente visualización es muy popular

```{r}
SmartEDA::ExpParcoord(datos, Group = "species")
```

+ Todos los puntos categóricos no tiene sentido, voy a intentar quitarlos

```{r}
SmartEDA::ExpParcoord(datos |> dplyr::select(where(is.numeric), species),
                      Group = "species") +
  theme(axis.text.x = element_text(angle = 45, vjust = 1, hjust=1))
```

+ Sigue sin tener sentido los valores en el eje horizontal categóricos... Vamos a intentar arreglarla

```{r}
SmartEDA::ExpParcoord(datos,
                      Group = "species",
                      Nvar=c("bill_length_mm","bill_depth_mm",
                             "flipper_length_mm","body_mass_g"))
```

```{r}
SmartEDA::ExpParcoord(datos,
                      Group = "sex",
                      Nvar=c("bill_length_mm","bill_depth_mm",
                             "flipper_length_mm","body_mass_g"))
```

```{r}
SmartEDA::ExpParcoord(datos,
                      Group = "island",
                      Nvar=c("bill_length_mm","bill_depth_mm",
                             "flipper_length_mm","body_mass_g"))
```

```{r}
tukey_outlier(datos$bill_length_mm)

summary(datos$bill_length_mm)
```

```{r}
hampel_outlier(datos$bill_length_mm)

summary(datos$bill_length_mm)
```

```{r}
otros_datos <- ggplot2movies::movies
head(otros_datos)
```

```{r}
tukey_outlier(otros_datos$length)

summary(otros_datos$length)
```

```{r}
otros_datos_sin_outliers <- prep_outliers(data = otros_datos,
                                          input = c('length'),
                                          method = "tukey", type='set_na')

otros_datos_sin_outliers |> head()
```

```{r}
otros_datos |> summary()
```

```{r}
otros_datos_sin_outliers |> summary()
```